【裁判字號】    98,重訴,7
【裁判日期】    980512
【裁判案由】    侵權行為損害賠償
【裁判全文】
臺灣高等法院民事判決                   98年度重訴字第7號
原      告  丙○○
            乙○○
共      同
訴訟代理人  李宏文律師
複  代理人  張運弘律師
被      告  甲○○
上列當事人間因過失致死案件提起附帶民事訴訟，請求侵權行為
損害賠償事件，由本院刑事庭移送前來，經本院於中華民國98年
4月14日言詞辯論終結，判決如下：
    主      文
被告應給付原告丙○○新台幣貳拾柒萬仟壹佰伍拾元，給付原
告乙○○新台幣壹拾伍萬元，及均自民國九十七年十一月二十九
日起至清償日止，按年息百分之五計算之利息。
原告其餘之訴及假執行之聲請均駁回。
訴訟費用由被告負擔百分之七，餘由原告負擔。
    事實及理由
一、原告起訴主張：被告於民國（下同）97年1月7日晚間，駕駛
    車牌號碼JQ－7638號自用小客車（下稱系爭自小客車），搭
    載友人林靈玉沿桃園縣龍潭鄉○○路由南往北行駛，於當日
    晚間10時10分許，欲左轉進入桃園縣龍潭鄉○○路時，本應
    注意汽車行駛至交岔路口時，轉彎車應讓直行車先行，而依
    當時天候晴、夜間有照明、路面乾燥無缺陷、無障礙物且視
    距良好，並無不能注意之情事，竟疏未注意即貿然左轉，適
    有謝俊成騎乘車牌號碼F5L－218號重型機車（下稱系爭機車
    ），沿桃園縣龍潭鄉○○路由北往南行駛至該路口，因未及
    閃避而與被告駕駛之系爭自小客車發生撞擊，致受有頭部外
    傷、兩股骨骨折併多處挫傷之傷害，雖經送往國軍桃園總醫
    院急救，仍於翌日凌晨2時50 分許，因顱內出血併神經性休
    克而死亡。原告丙○○為謝俊成之父，原告乙○○為謝俊成
    之母，爰依侵權行為之法則，請求被告賠償丙○○新台幣（
    下同）3,246,300元（含殯葬費用246,300元及精神慰撫金30
    0萬元），賠償乙○○精神慰撫金300萬元等語。並聲明：(一)
    被告應給付丙○○3,246,300元，給付乙○○300萬元，及均
    自起訴狀繕本送達翌日起至清償日止，按年息5%計算之利息
    。(二)願供擔保請准宣告假執行。
二、被告則以：本件車禍之發生，被告固有過失，然謝俊成疏未
    注意車前狀況且超速行駛，顯與有過失。又被告於事故發生
    後即賠償原告20萬元，原告並已受領強制汽車責任保險金15
    0 萬元，原告本件請求金額過高，實非被告之經濟能力所能
    負擔，爰請求予以酌減等語，資為抗辯。並聲明：(一)原告之
    訴及其假執行之聲請均駁回。(二)如受不利判決，願預供擔保
    請准宣告免為假執行。
三、按汽車行駛至交岔路口時，轉彎車應讓直行車先行，道路交
    通安全規則第102條第1項第7 款定有明文。原告主張被告於
    前揭時、地駕駛系爭自小客車，與謝俊成騎乘之系爭機車發
    生撞擊，謝俊成因而受有頭部外傷，兩股骨骨折併多處挫傷
    之傷害，經送醫急救後，仍因顱內出血併神經性休克而死亡
    等情，有診斷證明書、相驗屍體證明書、現場照片、道路交
    通事故現場圖及道路交通事故調查報告表可稽（見臺灣桃園
    地方法院檢察署97年度相字第91號卷－下稱相驗卷第16、43
    至54、59頁），且為被告所不爭執，堪信為真實。又本件事
    故發生當時天候晴、夜間有照明、道路係柏油路面乾燥無缺
    陷、無障礙物、視距良好、行車管制號誌運作正常，亦有上
    開道路交通事故調查報告表可稽（見相驗卷第53頁），而依
    其情形，並無不能注意之情事，倘被告駕車行經肇事交岔路
    口欲左轉時，能確實注意讓直行車先行，當可避免本件事故
    之發生，足見被告駕車行經肇事地點欲左轉時，確有疏於注
    意應讓直行車先行之情事。又本件車禍經送臺灣省桃園縣區
    車輛行車事故鑑定委員會鑑定結果，亦認被告駕駛系爭自小
    客車行經行車管制號誌丁字路口，左轉車未讓對向直行車先
    行，為肇事主因，亦有該委員會97年3月28日桃縣行字第097
    5200882號函附鑑定意見書可稽（見相驗卷第66至69 頁）；
    另被告因此所涉刑責部分亦經本院以97 年度交上易字第306
    號判決認定被告犯有過失致死罪，而判處有期徒刑10月確定
    ，亦經本院調閱該刑事案卷查明無訛，是原告主張被告就本
    件車禍之發生應負過失責任，應屬可取。
四、次按汽車駕駛執照為駕駛汽車之許可憑證，由駕駛人向公路
    監理機關申請登記，考驗及格後發給之，汽車駕駛人經考驗
    及格，未領取駕駛執照前，不得駕駛汽車；又行車速度，應
    依速限標誌或標線之規定；汽車行駛時，駕駛人應注意車前
    狀況，並隨時採取必要之安全措施，道路交通安全規則第50
    條第1項、第93條第1項、第94條第3 項分別定有明文。查謝
    俊成並無駕駛執照，此有監理電子閘門查詢表可稽（見相驗
    卷第63頁）。又查依道路交通事故調查報告表所載，本件肇
    事地點之行車速限為50公里（見相驗卷第53頁），而據與謝
    俊成同行之邱宣棋在臺灣省桃園縣區車輛行車事故鑑定委員
    會陳稱：「…我車速約60-70 公里，謝俊成比我快一點點…
    」等語（見桃園地檢署97年度相字第91號相驗卷第68頁）；
    復依上開道路交通事故現場圖、現場照片及車損照片所示，
    被告所駕駛之系爭自小客車右前葉子板及右前門鈑金凹損，
    撞擊後停跨於梅龍路路口處之網狀線及行人穿越道前緣上，
    謝俊成所騎乘之系爭機車前導流板碎裂脫落、龍頭後折，左
    倒在系爭自小客車後方交岔路口內之網狀線內，並在系爭自
    小客車右後方1.5公尺之網狀線上遺有一條長1.8公尺之倒地
    刮地痕，且在系爭自小客車右側有碎片散落物（見相驗卷第
    43至50、52頁），足見謝俊成無照騎乘系爭機車行經肇事路
    口，因超速行駛且疏未注意車前狀況而撞及被告所駕駛之系
    爭汽車。又本件車禍經送臺灣省桃園縣區車輛行車事故鑑定
    委員會鑑定結果，亦認謝俊成無照騎乘系爭機車行經行車管
    制號誌丁字路口，超速行駛且未注意車前狀況為肇事次因，
    亦有上開鑑定意見書可憑（見相驗卷第69頁），是被告抗辯
    謝俊成之上開行為就本件車禍之發生亦有過失，應屬可取，
    惟被告之過失責任並不因此而得免除。
五、再按因故意或過失，不法侵害他人之權利者，負損害賠償責
    任；不法侵害他人致死者，對於支出殯葬費之人，亦應負損
    害賠償責任；不法侵害他人致死者，被害人之父、母，雖非
    財產上之損害，亦得請求賠償相當之金額，民法第184條第1
    項前段、第192條第1項及第194 條分別定有明文。茲就原告
    所請求賠償之各項金額，分述如下：
  (一)關於殯葬費用部分：
    丙○○主張其因謝俊成死亡而支付殯葬費用221,300 元及納
    骨塔使用費25,000元，合計246,300 元等情，業據其提出殯
    葬費支出明細表及龍潭鄉公所繳款書為證（見本院97年度重
    交附民字第17號卷第5頁、本院卷第28 頁），且為被告所不
    爭執（見本院卷第20頁），是丙○○請求被告賠償此部分費
    用246,300元，洵屬有據。
  (二)關於非財產上損害之慰撫金部分：
    查丙○○係謝俊成之父，乙○○係謝俊成之母，有戶籍謄本
    可稽（見本院卷第26、27頁），又謝俊成係79 年9月18日出
    生（見本院卷第27頁），於本件事故發生時年僅17歲，是丙
    ○○及乙○○因本件事故驟失愛子，必哀痛逾恆，所受精神
    上之痛苦甚鉅，自得請求被告賠償慰撫金。爰斟酌丙○○為
    高中畢業，名下有房屋1幢、土地2 筆；乙○○有房屋1幢、
    土地1筆、汽車1輛及22,530元之投資；而被告係高職畢業，
    從事保險業務，名下無任何資產（有調查筆錄及稅務電子閘
    門財產所得調件明細表可稽－見相驗卷第4、7頁，本院卷第
    9至12、34、35 頁，且為兩造所不爭執）等一切情狀後，認
    丙○○、乙○○請求被告賠償慰撫金各300 萬元，尚嫌過高
    ，應各以200萬元為適當。
六、依上所述，丙○○原得請求賠償之金額為2,246,300 元（計
    算式為：246,300＋2,000,000 ＝2,246,300）；乙○○原得
    請求賠償之金額為200 萬元。惟按損害之發生或擴大，被害
    人與有過失者，法院得減輕賠償金額，或免除之，民法第21
    7條第1項定有明文。查本件車禍之發生固係因被告駕車行經
    肇事路口時，疏未注意左轉車應讓直行車先行而肇事，然謝
    俊成無照騎乘系爭機車行經肇事路口，疏未注意車前狀況，
    且超速行駛，亦為肇事原因，已如前述，是應認謝俊成就其
    損害之發生與有過失。茲審酌謝俊成上開行為對其損害發生
    原因力之強弱程度，認謝俊成應負1/2 之過失責任，被告應
    負1/2 之過失責任，爰依上開過失相抵原則，按被告過失程
    度減輕其賠償責任1/2 。準此計算，丙○○、乙○○所受損
    害數額經過失相抵後，丙○○得請求被告賠償之金額為1,12
    3,150元（計算式為：2,246,300×1/2＝1,123,150）；乙○
    ○得請求被告賠償之金額為100萬元（計算式為：2,000,000
    ×1/2＝1,000,000）。
七、末按保險人依強制汽車責任保險法規定所為之保險給付，視
    為被保險人損害賠償金額之一部分；被保險人受賠償請求時
    ，得扣除之，強制汽車責任保險法第32條定有明文。經查被
    告於本件車禍發生後已先行賠償原告20萬元，又原告已受領
    150 萬元之強制汽車責任保險給付，此為原告所不爭執（見
    本院卷第20頁反面），是此部分之金額應自原告得請求賠償
    之金額中扣除。則經扣除後，丙○○得請求被告賠償之金額
    為273,150元（計算式為：1,123,150－〈200,000＋1,500,0
    00〉×1/2＝273,150）；乙○○得請求被告賠償之金額為15
    萬元（計算式為：1,000,000－〈200,000＋1,500,000〉×1
    /2＝150,000）。
八、綜上所述，原告依據侵權行為之法則，請求被告賠償丙○○
    273,150 元，賠償乙○○15萬元，及均自起訴狀繕本送達翌
    日即97 年11月29日（見本院97年度重交附民字第17號卷第7
    頁）起至清償日止，按年息5%計算之利息，為有理由，應予
    准許；其逾此範圍之請求，為無理由，不應准許。又原告勝
    訴部分，核其訴訟標的金額未逾150 萬元，被告就此部分不
    得上訴第三審，是就此部分無為假執行宣告之必要；至原告
    敗訴部分，其假執行之聲請即失所附麗，不應准許，爰就原
    告假執行之聲請併予駁回。
九、兩造其餘之攻擊或防禦方法及未經援用之證據，經本院斟酌
    後，認為均不足以影響本判決之結果，自無逐一詳予論駁之
    必要。附此敘明。
十、據上論結，本件原告之訴為一部有理由，一部無理由，依民
    事訴訟法第79條，判決如主文。
中    華    民    國    98    年    5     月    12    日
                    民事第四庭
                        審判長法  官  張劍男
                              法  官  陳靜芬
                              法  官  彭昭芬
正本係照原本作成。
如不服本判決，應於收受送達後20日內向本院提出上訴書狀，其
未表明上訴理由者，應於提出上訴後20日內向本院補提理由書狀
（均須按他造當事人之人數附繕本）上訴時應提出委任律師或具
有律師資格之人之委任狀；委任有律師資格者，另應附具律師資
格證書及釋明委任人與受任人有民事訴訟法第466條之1第1項但
書或第2項（詳附註）所定關係之釋明文書影本。
中    華    民    國    98    年    5     月    12    日
                              書記官  丁華平
附註：
民事訴訟法第466條之1（第1項、第2項）：
對於第二審判決上訴，上訴人應委任律師為訴訟代理人。但上訴
人或其他法定代理人具有律師資格者，不在此限。
上訴人之配偶、三親等內之血親、二親等內之姻親，或上訴人為
法人、中央或地方機關時，其所屬專任人員具有律師資格並經法
院認為適當者，亦得為第三審訴訟代理人。


司法院資訊處製作；財團法人民間司法改革基金會備份。
